臺灣雲林地方法院刑事判決
109年度易字第347號
公  訴  人  臺灣雲林地方檢察署檢察官
被      告  劉家賓


上列被告因違反毒品危害防制條例案件，經檢察官提起公訴（10
9年度毒偵字第322號），本院判決如下：
    主  文
本件被訴施用毒品部分公訴不受理。 
    理  由
一、公訴意旨略以：被告乙○○基於施用第二級毒品之犯意，於民
    國109年3月14日晚間10時許，在其雲林縣○○市○○里○○路00○0
    號住處，以將甲基安非他命置入玻璃球內燒烤後吸食煙霧之
    方式，施用第二級毒品甲基安非他命1次。嗣於109年3月16
    日上午7時55分許，被告騎乘機車行經雲林縣○○市○○路00號
    前時，適員警持本院核發之搜索票欲至其住處搜索，發現被
    告行蹤，乃予攔查，扣得上開第二級毒品甲基安非他命1包
    、吸食器6個及殘渣袋6包，同日經警徵其同意採集其尿液送
    驗，檢出安非他命陽性及甲基安非他命陽性反應。因認被告
    所為，係犯毒品危害防制條例第10條第2項之施用第二級毒
    品罪等語。
二、起訴之程序違背規定者，應諭知不受理之判決，並得不經言
    詞辯論為之，刑事訴訟法第303條第1款、第307條分別定有
    明文。而訴訟條件乃欲為實體判決所應具備之條件，法院對
    於訴訟條件有無欠缺，不問訴訟程度如何，得依職權調查之
    。又109年1月15日修正公布、同年7月15日施行之毒品危害
    防制條例第20條第3項規定，犯第10條之罪於觀察、勒戒或
    強制戒治執行完畢釋放後，3年後再犯第10條之罪者，適用
    本條前2項之規定。上開所謂「3年後再犯」，只要本次再犯
    （不論修正施行前、後）距最近1次觀察、勒戒或強制戒治
    執行完畢釋放，已逾3年者，即該當之，不因其間有無犯第1
    0條之罪經起訴、判刑或執行而受影響。此係因本次修正之
    毒品危害防制條例第20條第3項及第23條第2項，雖僅將原條
    文之再犯期間由「5年」改為「3年」，惟鑑於採取傳統刑事
    機構式處遇，將施用毒品者當作「犯人」處理，其施用人數
    及再犯率仍高，將施用毒品者監禁於監獄內，僅能短期間防
    止其接觸毒品，因慣用毒品產生之「心癮」根本無法根除，
    並慮及毒品危害防制條例施行多年累積之戒毒經驗及實效，
    暨逐步擴充之醫療、戒癮機構、專業人力、社區支援系統等
    資源，尤以本次毒品危害防制條例第24條修正，擴大檢察官
    對施用毒品者附條件緩起訴處分之範圍，使其能視個案具體
    情形給予適當多元社區處遇。準此，本次修正後對於施用毒
    品者之思維，自應與時俱進，擺脫以往側重於「犯人」身分
    之處罰，著重其為「病患」之特質，並以「治療」疾病為出
    發點，重新評價前揭所謂「3年後再犯」之意義。而對於施
    用毒品者之治療方式，有機構外之處遇（如自行赴醫院戒癮
    、附命完成戒癮治療緩起訴處分等），或機構內之觀察、勒
    戒或強制戒治；至對施用毒品者科以刑罰，無非在運用刑罰
    之一般預防功能以嚇阻毒品之施用。監獄為執行場所而非戒
    癮專責機構，針對施用毒品者及其再犯之特性，法務部於10
    6年12月5日頒訂之「科學實證之毒品犯處遇模式計畫」內容
    ，將監所內毒癮犯人輔導策略區分為「新收評估」、「在監
    輔導」及「出監輔導」3階段，目的即是積極引進地區醫療
    體系之協助，提供毒癮戒治，落實社區追蹤輔導及治療之銜
    接，俾修復創傷、預防再犯。惟刑罰因涉及人身自由及基本
    權，故於施用毒品初犯時皆以傳統之機構外或機構內處遇方
    式治療，如再施用毒品時，始科以刑事責任，一則懲罰其未
    具悔悟之心，再則以刑罰方式形成施用者之心理強制，以減
    少其毒品之施用，遏止其一犯再犯。而當刑罰處遇仍不能有
    效幫助施用毒品者改善惡習時，即表示無法以此方式發揮治
    療效果，若繼續施以刑罰只具懲罰功能，不僅無法戒除其毒
    癮，更漸趨與社區隔離，有礙其復歸社會。是基於憲法保障
    人民之生存權，及根據每個國民生存照顧需要提供基本給付
    之理念，為協助施用毒品者戒除毒癮復歸社會，對於經監獄
    監禁處遇後仍再犯之施用毒品者，更應恢復以機構內、外之
    治療協助其戒除毒癮。此即本次修正毒品危害防制條例第20
    條第3項關於施用毒品者所謂「3年後再犯」係何所指之立法
    真諦。換言之，除檢察官優先適用毒品危害防制條例第24條
    命附條件緩起訴處分處遇（不論幾犯，亦無年限）外，對於
    施用毒品初犯者，即應適用第20條第1項、第2項為機構內之
    觀察、勒戒或強制戒治；若於上開機構內處遇執行完畢釋放
    後，「3年內再犯」者，依第23條第2項規定，應依法追訴；
    倘於「3年後再犯」，自應再回歸到傳統醫療體系機構內重
    為觀察、勒戒或強制戒治之治療。是對於戒除毒癮不易者，
    唯有以機構內、外處遇及刑事制裁等方式交替運用，以期控
    制或改善其至完全戒除毒癮（最高法院109年度台上大字第3
    826號刑事裁定意旨參照）。
三、經查：
　㈠本案被告行為後，毒品危害防制條例第20條、第23條業經修
    正施行，按該條例第35條之1第2款規定「本條例中華民國10
    8年12月17日修正之條文施行前犯第10條之罪之案件，於修
    正施行後，依下列規定處理：二、審判中之案件，由法院或
    少年法院（地方法院少年法庭）依修正後規定處理；依修正
    後規定應為不起訴處分或不付審理之裁定者，法院或少年法
    院（地方法院少年法庭）應為免刑之判決或不付審理之裁定
    。」查本案被告被訴施用第二級毒品案件，係於前揭法律修
    正109年7月15日施行前之109年6月24日繫屬於本院，此有臺
    灣雲林地方檢察署109年6月24日雲檢原多109毒偵322字第10
    99017281號函上本院收文章在卷可憑，依上說明，本件自應
    適用修正後之規定。
　㈡又被告前因施用毒品案件，經本院以99年度毒聲字第79號裁
    定送勒戒所觀察、勒戒後，認無繼續施用毒品之傾向，於99
    年6月10日釋放出所，並由臺灣雲林地方檢察署檢察官以99
    年度毒偵字第107號為不起訴處分確定，其後再無經觀察、
    勒戒、強制戒治或檢察官為緩起訴處分之紀錄，此有臺灣高
    等法院被告前案紀錄表在卷可考。是被告本次再犯施用毒品
    犯行，距其最近一次經觀察、勒戒或強制戒治執行完畢釋放
    後，已逾3年，揆諸前揭最高法院大法庭裁定意旨，即應再
    令被告觀察、勒戒，或由檢察官為附命完成戒癮治療緩起訴
    處分，不得逕予追訴、處罰。
　㈢至毒品危害防制條例第35條之1之立法理由固載明：「關於具
    體案件適用新舊法之說明如下：若該等案件於修正施行前已
    繫屬於法院或少年法院（地方法院少年法庭）者，為求程序
    之經濟，法院或少年法院（地方法院少年法庭）應依修正施
    行後之規定處理，即應依職權為觀察、勒戒或強制戒治之裁
    定。依修正施行後之規定，受觀察、勒戒人無繼續施用傾向
    者或強制戒治期滿後，應為不起訴處分或不付審理之裁定者
    ，法院或少年法院（地方法院少年法庭）應為免刑之判決或
    不付審理之裁定。」然立法者於立法說明所為立法指示，固
    為法律解釋方法之一種即歷史解釋，但法院仍應參酌法律規
    定之文義、目的、整體法律規範之體系為綜合判斷。而觀毒
    品危害防制條例第35條之1第2款後段規定「依修正後規定應
    為不起訴處分或不付審理之裁定者，法院或少年法院（地方
    法院少年法庭）應為免刑之判決或不付審理之裁定」之文義
    ，所謂法院應為「免刑之判決」之情況，係以檢察官有應為
    不起訴處分之情形為前提，法院始能為免刑之判決，若有為
    不起訴處分以外其他處分之可能性時，法院自無從適用該款
    後段規定為被告免刑之判決，應依首揭說明，認為本案訴訟
    條件欠缺且無從補正，為不受理之判決。而所謂檢察官有無
    為其他不起訴處分以外其他處分之可能性，依毒品危害防制
    條例第24條，該條例除前揭有關觀察、勒戒及強制戒治之規
    定外，檢察官得不適用前開規定，而依職權決定予被告附命
    完成戒癮治療之緩起訴處分。此等規定，亦係考量施用毒品
    者具「病患性犯人」之特質，給予檢察官於徵詢醫療機構或
    其他相關機關（構）之意見後，若認被告以緩起訴為適當者
    ，得為附命完成戒癮治療之緩起訴處分，俾利檢察官選擇最
    有利於施用毒品者戒除毒癮之方式，協助施用毒品者戒除毒
    癮。是檢察官若認為被告尚有依毒品危害防制條例第24條為
    附命完成戒癮治療緩起訴處分之可能性時，即非屬毒品危害
    防制條例第35條之1第2項後段所規定之情形。此亦較符合本
    次毒品危害防制條例條例第24條修正後，擴大檢察官對施用
    毒品者附條件緩起訴處分之範圍，使其能視個案具體情形給
    予適當多元社區處遇，而達成利用對施用毒品者以機構內、
    外處遇及刑事制裁等方式交替運用，以期控制或改善其至完
    全戒除毒癮之規範目的。
　㈣又上述附命完成戒癮治療之緩起訴處分，非法院所得為之，
    而為檢察官所獨占之起訴裁量權，若依前述立法說明，於檢
    察官未及審酌修法後毒品危害防制條例第24條規定，行使前
    揭裁量權前，由法院依職權為觀察、勒戒，不啻剝奪被告可
    能受有附命完成戒癮治療之緩起訴處分等非拘束人身自由處
    分之可能性，顯與毒品危害防制條例規範之目的、體系均有
    違背。故於此情形，法院自不宜逕依毒品危害防制條例第35
    條之1第2款後段規定，遽予認定有應為不起訴處分之情形，
    而逕命依職權為觀察、勒戒或強制戒治之裁定。且因此時訴
    訟條件已有欠缺，對被告權益已生重大影響，依毒品危害防
    制條例第35條之1第2款規定立法說明所揭示之理由，亦無從
    治癒此一訴訟條件欠缺之瑕疵，自應以起訴違背程序，諭知
    公訴不受理判決。
四、綜上所述，本件被告前經觀察、勒戒執行完畢後，係於3年
    後再犯本件施用毒品犯行，與修正後第23條第2項「3年後再
    犯」之規定相符，依毒品危害防制條例第35條之1第2款前段
    規定，應適用修正後規定，而檢察官未及審酌有無對被告附
    命完成戒癮治療之緩起訴處分之可能，逕予起訴，其訴訟條
    件已有欠缺，且對被告權益影響重大，爰不經言詞辯論，逕
    為公訴不受理之諭知。
據上論斷，應依刑事訴訟法第303條第1款、第307條，判決如主
文。
本案經檢察官甲○○偵查起訴，檢察官林豐正到庭執行職務。
中    華    民    國   110    年    3     月    30    日
                  刑事第三庭  法  官  陳碧玉
以上正本證明與原本無異。
如不服本判決應於收受判決後20日內向本院提出上訴書狀，並應
敘述具體理由；其未敘述上訴理由者，應於上訴期間屆滿後20日
內向本院補提理由書（均須按他造當事人之人數附繕本）「切勿
逕送上級法院」。
                              書記官  許馨月 
中　　華　　民　　國　　110 　年　　4 　　月　　1 　　日